【裁判字號】    85,台上,6030
【裁判日期】    851219
【裁判案由】    違反銀行法
【裁判全文】
最高法院刑事判決                              八十五年度台上字第六○三○號
    上訴人  台灣高等法院台中分院檢察署檢察官
    被  告  甲○○
右上訴人因被告違反銀行法案件，不服台灣高等法院台中分院中華民國八十四年七月
十九日第二審更審判決（八十三年度重上更(三)字第一八號，起訴案號：台灣台中地方
法院檢察署七十九年度偵字第五○二三、八三九一號），提起上訴，本院判決如左：
    主  文
上訴駁回。
    理  由
本件原判決以公訴意旨略稱：許慶田、陳金蘭夫妻（二人已另案起訴，通緝中）於民
國七十七年五月間，在台中市○○路二三九號八樓、十三樓開設大盛國際開發有限公
司（下稱大盛公司），以每股新台幣（下同）二十萬元，月息百分之四點六之方式，
對外吸收游資。被告甲○○為該公司吸金專員，明知大盛公司非銀行，不得經營銀行
業務竟參與吸金業務，大盛公司至七十八年七月間倒閉止，共吸收游資三十四億三千
餘萬元，其中被告吸金約十一億元，因認被告犯有公司法第十五條第一項、銀行法第
二十九條第一項、第二十九條之一之規定，應依公司法第十五條第三項及銀行法（按
指七十八年七月十七日修正前之舊銀行法）第一百二十五條第二項、第一項規定處罰
，所犯二罪間有牽連犯關係，應從一重處斷。但訊據被告堅決否認有前揭犯行，辯稱
：被告未在大盛公司任職，與許慶田、陳金蘭亦素昧平生，只因貪圖厚利或以自己名
義投資，或斥資而以家屬名義投資，純為受害之投資大眾，又大盛公司係以老鼠會之
方式吸收游資，故投資金額達到一定數額即片面授以專員名稱以鼓勵入金，而吸金名
冊、上下線附表均非原本，不難剪接、偽造，此等影本不足採為證據，被告如確有大
量吸金，何以未見被害人出面指證，亦未見相關人員提出吸金憑證，顯見告訴人賴麗
霙等人任意羅織罪責等語。查告訴人賴麗霙等提出之七十八年八月二十三日大盛公司
投資人管理委員會工作報告，固有被告之簽名（見偵字第八三九一號卷第十二頁），
依該紀錄所載應係大盛公司停止出金後，投資人成立委員會以便與大盛公司折衝協調
，俾保障投資者之權益，此觀紀錄內容自明，告訴人所提出之正式委員會名單影本載
明被告等人之業績金額，但該金額如何理算、憑據何在、何人制作均付闕如，證人即
受告訴人委託書立告訴狀之律師王秀哲證稱：「告訴人提出之資料除同濟會會員名冊
為原本外，均為影本，該等影本何由而來，金額如何計算，均未見具體資料與憑據」
云云（見重上更(三)字第一八號卷第九十六頁），且入金後，大盛公司均核發合作投資
協議書（見偵字第五○二三號卷第四十二頁－第七十五頁），該等協議書金額由二十
萬元至一百萬元不等，此等資料未填載吸金者，憑此資料不足以證明被告等人吸金之
情，告訴人林俊然、張仁桀、廖年墩、江林阿未、江俊瑩亦未指訴被告等人向其等吸
金，證人邱雙森、李智輝、廖德組、林松本、柯孟誌亦證稱：「被告等人未曾向其等
吸金」云云（見上更(一)字第十六號卷(一)第五十二頁、第九十三頁、第九十四頁、第一
一八頁－第一二一頁、卷(二)第五頁－第八頁、第四十一頁－第四十三頁，重上更(三)字
第十八號卷第六十九頁反面），次查財政部台灣省中區國稅局台中市分局八十一年十
月一日中市資字第八一○○一一二六號函明載：「有關大盛國際開發有限公司之營業
稅籍，經會據台中稅捐稽徵處查註並無該公司設籍資料，本分局亦查無該公司申報甲
○○等人薪資所得扣繳憑單。另檢送甲○○等人之綜合所得申報資料部分僅蔡玉真曾
在本轄辦理申報……」（見上更(一)字第十六號卷(二)第一一六頁）。台閩地區勞工保險
局八十一年十月十九日八一榮承字第一八一三二四號函稱：大盛公司因積欠保險費，
業經該局自七十九年三月三十一日起逕予退保。又甲○○等三名並無在該單位投保紀
錄（見同上卷(二)第一二五頁）。大盛公司人事單位公告：因大盛公司業務部投資人，
非本公司實際作業人員，原稱謂有所不當，易與本公司編制內職稱混淆，故自即日起
將原稱副總經理修正為高級專員、經理修正為中級專員，主任修正為初級專員，成專
修正為專員，有公告影本可憑（見同上卷(二)字第十九頁），再參酌正式委員會各組名
單，被告為高級專員（見偵字第五○二三號卷第二○四頁），依前開人事公告，足見
被告係投資人，非大盛公司職員。告訴人又提出寶盛國際同濟會創會特刊載明被告之
職業為大盛機構（見同上卷第二○一頁），但未載明其職稱，且同濟會為民間社團性
質，此項記載不足以證明被告確為大盛機構之職員，而許慶田、陳金蘭夫妻均已逃匿
，為第一審台灣台中地方法院通緝中無法查證，惟經調閱台灣台中地方法院七十九年
度訴字第四九一號許慶田二人被訴吸金乙案，該案被告許慶田夫婦、張郭秀霞、許毓
玲、李開山、許顯達六人於偵、審中之各次口供，均無法證明被告與負責人或重要幹
部有何犯意聯絡及行為分擔，至於顧客資料表第一○○三七三號蔡美珠於七十七年七
月二十七日入金二十萬元，註明由被告介紹（見上更(一)字第十六號卷第一五九頁），
是否足以證明該被告有吸金之情，據蔡美珠於八十一年六月一日具狀陳述略以：「其
與被告自幼熟識，且有親戚關係，因甲○○言明大盛公司規定同一金額用多人名義可
領取較多利息，故將個人名義印章交與甲○○使用，我本身未出資投資大盛公司」等
語（見同上卷(二)第五十七頁），而大盛公司有關吸金之其他被告江林阿未、鐘林美蓮
、郭呂錦惠、林淑閔等人亦經判決無罪，有原審八十一年度上更(二)字第七十五號、八
十一年度上更(一)字第五十九號判決影本附卷可稽（見重上更(三)字第十八號卷第二十一
頁－第五十九頁），綜上所述，被告所辯，尚可徵信，此外復無其他積極證據，足以
證明被告犯罪，犯罪自屬不能證明，因將第一審論處被告共同為法人負責人，違反非
銀行不得經營收受存款業務之規定罪刑之判決撤銷，改判諭知無罪，經核於法尚無違
誤。檢察官上訴意旨略稱：依卷附顧客資料表第一○○三七三號蔡美珠入金二十萬元
，註明由被告介紹，是否足以證明該被告有吸金之情形，自有傳喚蔡美珠到案查證之
必要，乃原判決竟據蔡美珠於八十一年六月一日具狀所為之陳述，即認該二十萬元係
被告所斥資，而非其對外吸金，採證顯違直接審理之原則，又寶盛國際同濟創會特刊
，既載明被告之職業為大盛機構，且被告為大盛公司吸金約十一億元，幾占吸收游資
總額之三分之一，原審竟否定該等事證，仍認定被告僅係投資人，採證顯違經驗法則
云云。查原判決依憑相關證據，資以認定被告並無牽連觸犯公司法第十五條第三項，
及銀行法（修正前之舊銀行法）第一百二十五條第二項、第一項之犯行，已無不合。
次查證據之取捨，屬於事實審法院之職權，其取捨苟不違背經驗法則或論理法則，即
不容任意指為違法。本件原審已於判決中詳述其認定被告僅係大盛公司之投資人，非
其所屬職員，亦未吸金約十一億元之證據與理由，並說明寶盛國際同濟會創會特刊載
明被告之職業為大盛機構，但未載明其職稱，不足以證明被告確為大盛機構之職員，
另案被告許慶田夫婦、張郭秀霞、許毓玲、李開山、許顯達等大盛公司高層幹部於偵
、審中，亦未供稱被告與其等間，有何犯意聯絡，及行為分擔，殊無所指有採證違法
之情形存在。又原審參用蔡美珠之書狀陳述，固稍有瑕疵，然除去該項證據，亦不足
以動搖被告無罪之認定，顯於判決無影響。上訴非有理由，應予駁回。
據上論結，應依刑事訴訟法第三百九十六條第一項，判決如主文。
中      華      民      國    八十五    年     十二     月     十九     日
                              最高法院刑事第三庭
                                  審判長法官  蔡  詩  文
                                        法官  張  吉  賓
                                        法官  莊  登  照
                                        法官  洪  明  輝
                                        法官  蔡  清  遊
      右正本證明與原本無異
                                              書  記  官
中      華      民      國    八十五    年     十二     月    三十一    日


司法院資訊處製作；財團法人民間司法改革基金會備份。
